臺灣高等法院臺南分院刑事判決
上　訴　人
即　被　告　丁○○
上列上訴人因背信案件，不服臺灣嘉義地方法院九十三年易字第
二六二號中華民國九十四年三月十一日第一審判決（起訴案號：
臺灣嘉義地方法院檢察署九十三年偵字第五六一二號），提起上
訴，本院判決如下：
    主  文
上訴駁回。
    事  實
一、丁○○係鴻達聯合代書事務所員工，陳宗正（通緝中）則為
    該事務所負責人，二人均從事投標法拍屋，為客戶調借資金
    及代辦銀行貸款業務，為從事業務之人。嗣於民國（下同）
    九十一年七月間（起訴書誤載為九十二年七月間），丁○○
    代表鴻達事務所，以新台幣（下同）三一○萬元價格，向台
    灣嘉義地方法院民事執行處，標得乙○○配偶劉宜美所有，
    坐落於嘉義縣大林鎮○○段一○二之一三七號土地及其上門
    牌號碼嘉義縣大林鎮○○路五○三巷九號建物 (下稱系爭房
    地）。乙○○得知系爭房地，為丁○○拍得後，為買回系爭
    房地，旋於九十一年七月廿六日，與丁○○訂立不動產買賣
    契約，約定價金為三四五萬元，並先交付四○萬元價款，剩
    餘三○五萬元價款，則委託陳宗正及丁○○，將系爭房地自
    丁○○名下，移轉登記至乙○○胞妹丙○○名下後，再向銀
    行申請抵押貸款，以為支付，並於銀行貸款核撥前，先向金
    主借款支應，乙○○且另簽一紙面額三○五萬元本票，作為
    擔保，並約定待銀行貸款核撥後，債務清償完畢，丁○○及
    陳宗正即應將上開本票返還 (乙○○簽發上開本票後，又給
    付陳宗正、丁○○五萬元價金）。而丁○○、陳宗正為及時
    繳清系爭房地拍定價款，以取得所有權，遂先於九十一年七
    月三十日，向劉水寶借款二○○萬元，墊付系爭房地拍定價
    金，並言明二個月內還款。惟系爭房地，於九十一年十一月
    廿二日，始移轉登記至丙○○名下，陳宗正則於九十一年十
    二月九日，始向第一商業銀行申請抵押貸款，而因陳宗正向
    劉水寶借款後，未依限返還借款，遭劉水寶催討，陳宗正遂
    在銀行貸款未核撥情況下，通知乙○○再另覓金主，以償還
    先前金主所墊付借款，且因房地已過戶至丙○○名下，故請
    丙○○至鴻達事務所，簽發本票作為擔保，並換回乙○○前
    所簽立三○五萬元本票。陳宗正則另向余江季美借款二四○
    萬元，以返還劉水寶先前墊款。而丁○○經陳宗正告知上情
    後，即於九十一年十二月十日，載送丙○○至鴻達事務所，
    待丙○○開立三○五萬元本票及書立借據後，陳宗正隨即將
    該紙本票及借據，交付余江季美收執。
二、詎丁○○與陳宗正，竟共同意圖為自己不法之所有，基於業
    務侵占之犯意聯絡，待余江季美於同日即九十一年十二月十
    日，將二四○萬元，匯入丁○○設於建華商業銀行嘉義分行
    帳號：00000000000000號帳戶後，旋由丁○○於同日即九十
    一年十二月十日，先將其中二○○萬元，匯入其設於臺北雙
    連郵局帳號：00000000000000號帳戶，再於同日即九十一年
    十二月十日提領二○○萬元現金，存入不知情「甲○○○」
    設於台南縣「新營民治路郵局」帳號：00000000000000號帳
    戶，返還其前與甲○○○間私人借款，另四○萬元則提領交
    陳宗正挪作己用，均未返還劉水寶，而予以侵占入己。
三、繼則因劉水寶一再催討借款，丁○○復於九十一年十二月三
    十日，向劉映雪借款二○三萬元，返還予劉水寶。迄九十二
    年一月八日，第一商業銀行將二七九萬七千六百元貸款，撥
    入丙○○帳戶後，丁○○即經丙○○同意，將上開貸款金額
    ，匯入其設於建華商業銀行嘉義分行帳戶，並利用該貸款清
    償，支付其先前向劉映雪借貸，以清償劉水寶款項（共給付
    劉映雪二○四萬元，其中一萬元係劉映雪出借款處理費）及
    其他金主利息、過戶費，未償還前開向余江季美借貸二四○
    萬元（使用銀行貸款部分，不構成犯罪，詳如後述）。嗣余
    江季美因遲遲未獲清償，遂於九十二年七月間，持丙○○所
    簽發上開本票，向台灣嘉義地方法院，聲請本票裁定，並查
    封系爭房地，乙○○、丙○○，至此始知上情。
四、案經乙○○、丙○○訴由臺灣嘉義地方法院檢察署檢察官偵
    查起訴。
    理  由
壹、有罪部分：
一、訊據上訴人即被告丁○○供承於九十一年十二月十日，載送
    告訴人丙○○至鴻達事務所，亦坦承余江季美同日匯入其設
    於建華商業銀行嘉義分行帳戶二四○萬元，旋由其將二○○
    萬元匯入其設於臺北雙連郵局帳戶，再提領二○○萬元現金
    ，存入甲○○○設於台南縣「新營民治路郵局」帳戶，另四
    ○萬元則提領現金，交付陳宗正，均未返還劉水寶等情，然
    否認有右述業務侵占犯行，辯稱：余江季美出借二四○萬元
    部分，應係陳宗正與余江季美間，私人借款，其係受陳宗正
    指示，始將其中二○○萬元，匯給甲○○○，以返還另案墊
    借款項，另四○萬元提領出來，交陳宗正使用；其載送告訴
    人丙○○至鴻達事務所後，旋即離去，不知為何告訴人丙○○所簽三○五萬元本票，會由余江季美收執云云。惟查：
  (一)系爭房地於九十一年七月間，遭法院拍賣，經被告代表陳宗
    正所營鴻達聯合代書事務所拍得，再經原屋主即告訴人乙○○以三四五萬元價格，向被告買回，告訴人乙○○除先於簽
    約時交付四○萬元價金，剩餘價金，告訴人乙○○則委請被
    告及陳宗正代辦銀行貸款及預先向金主借款，以為支應，其
    並開立一張三○五萬元本票，作為剩餘價款擔保。而告訴人
    乙○○在簽發上開本票後，復交付五萬元房地價金給予被告
    。又為求順利貸得款項，雙方約定系爭房地，移轉登記至告
    訴人乙○○胞妹即告訴人丙○○名下後，再向銀行申請抵押
    貸款，待銀行放款，將剩餘價金給付完畢後，本票即應返還
    告訴人乙○○，銀行貸款則由告訴人乙○○負責繳納；嗣於
    九十一年十二月間，陳宗正通知告訴人乙○○，要先返還金
    主的錢，且因系爭房地，已過戶予告訴人丙○○，故要求換
    由告訴人丙○○開立本票作為擔保，告訴人丙○○遂於九十
    一年十二月十日，由被告載送至鴻達事務所，簽發一紙三○
    五萬元本票，並換回告訴人乙○○原先開立三○五萬元本票
    。惟銀行於九十二年一月八日，核撥貸款二七九萬七六○○
    元，被告經告訴人同意將上開金額，轉匯入自己帳戶後，告
    訴人乙○○要求被告及陳宗正，返還告訴人丙○○所簽發上
    開三○五萬元本票，被告及陳宗正乃稱，告訴人乙○○因尚
    欠金主二○萬元，待二○萬元還清後，林淑鈴所簽三○五萬
    元本票，始可歸還。告訴人乙○○聞後，隨即標會將二○萬
    元還清，然陳宗正仍未能返還丙○○所簽三○五萬元本票，
    且稱向金主借貸款項，係其與金主間債務關係，待其將該債
    務處理完畢，即會將林淑鈴所簽三○五萬元本票，返還告訴
    人乙○○，惟嗣後被告或陳宗正，均未將該紙林淑鈴所簽三
    ○五萬元本票返還，反遭余江季美持向法院，聲請本票裁定
    ，查封系爭房地等情，業經證人即告訴人乙○○於偵查及原
    審均證述明確（詳嘉義地檢九十三年發查字第五一五號發查
    卷，三、四、一二二、一二五頁，九十三年偵字第五六一二
    號偵查卷，一六至一七頁及原審卷九○至九七、一四六頁）
    ，並經證人即告訴人丙○○於偵查及原審供證明確（詳發查
    卷三、四、一二二、一二五頁、偵查卷一六至一七頁及原審
    卷九九至一二五頁）。此外，有不動產買賣契約書影本、被
    告及陳宗正名片、第一商業銀行嘉義分行九十三年十二月卅
    一日93一嘉義字第○○二一六號函附丙○○於九十一年間貸
    款申請及核撥資料、告訴人丙○○書立借據影本、票號為54
    2967號面額為三○五萬元本票、台灣嘉義地方法院九十二年
    票字第一一一五號民事裁定、本院九十二年抗字第六二八號
    民事裁定、嘉義地方法院民事裁定確定證明書、嘉義地方法
    院民事執行處九十三年四月六日，囑託查封登記書在卷足憑
    （詳原審卷六至十七頁、一三九頁背面）。
  (二)又共犯陳宗正為繳足系爭房地拍賣價金，取得所有權，乃於
    九十一年七月三十日，向劉水寶借款二○○萬元，由劉水寶
    持銀行本票，與被告、陳宗正，一同至台灣嘉義地方法院繳
    款，陳宗正並言明二個月內還款。而系爭房地拍賣價金繳足
    後，被告於九十一年八月二日，取得台灣嘉地方法院核發不
    動產權利移轉證書，並將系爭房地，於九十一年八月廿七日
    ，移轉登記至被告名下，同日設定二○○萬元抵押權予劉水
    寶。嗣還款期限屆至後，陳宗正仍未還款，經劉水寶打電話
    向陳宗正催討，被告始於九十一年十二月三十日，將二○○
    萬元匯入劉水寶設於臺灣銀行帳號：000000000000號帳戶，
    並給付三萬元利息，翌日經劉水寶同意，塗銷劉水寶對系爭
    房地抵押權等情，已據被告供承，並經證人劉水寶於偵查及
    原審證述屬實（詳原審卷八二至八六頁）。此外，有大林地
    政事務所網路申領異動索引、嘉義縣大林地政事務所九十三
    年十二月廿七日嘉林地一字第0930006708號函附系爭房地於
    九十一年申辦抵押權登記案件影本、劉水寶開立於台灣銀行
    上開帳戶存摺影本在卷可考（詳原審卷廿至廿五、三七至五
    一、一一一至一一二頁）。而依被告自承，其返還劉水寶款
    項，係於九十一年十二月三十日向劉映雪所借，故待九十二
    年一月八日銀行貸款核撥後，其即轉匯二○○萬元及交付現
    金四萬元予劉映雪。證人劉映雪亦於原審證稱：九十一年十
    二月三十日，伊開立四○萬元及一六○萬元支票，並交付現
    金三萬元借予被告，嗣於九十二年一月八日，被告即匯二○○萬元入伊設於臺灣土地銀行嘉興分行帳號：000000000000
    號帳戶，並交四萬元現金，多出一萬元係伊處理本次借款處
    理費等語（詳發查卷一二一至一二二頁、原審卷八七至八九
    頁），並提出票面金額分別為四○萬元及一六○萬元銀行支
    票影本二紙為證（詳原審卷一一三頁）。此外有劉映雪設於
    臺灣土地銀行嘉興分行帳戶交易明細查詢在卷足稽（詳發查
    卷三二、三九、六○至六一頁）。由被告返還劉水寶借款時
    間及向劉映雪借款時間，相互勾稽以觀，堪認被告於九十一
    年十二月三十日，返還劉水寶款項，係其於同日向劉映雪所
    借貸，益證余江季美於九十一年十二月十日出借二四○萬元
    （詳如後述），被告及陳宗正，均未持以返還劉水寶，渠等
    為彌縫，始由被告於九十一年十二月卅日，另向劉映雪借二
    ○三萬元，以為支應。
  (三)「余江季美出借二四○萬元，非屬與陳宗正間私人借貸」：
    又共犯陳宗正向余江季美借款二四○萬元緣由始末，業據證
    人余江季美於偵查中證稱：陳宗正於九十一年十二月十日幾
    天前，有打電話給我，他說乙○○的配偶劉宜美房子要被拍
    賣，乙○○就請他妹妹買回，但資金不夠，所以就跟我借二
    四○萬元，他說貸款出來，就要還我錢，但貸款下來都沒還
    我等語（詳偵查卷一六頁）及於另案偵查證稱：是陳宗正要
    我匯二四○萬元，到丁○○帳戶，匯款後我和陳宗正一起回
    事務所，丙○○、李艾桓（陳宗正配偶）均在那裡，丙○○
    當場簽借據及本票給我，我只出二四○萬元，陳宗正說他會
    出另外六五萬元，但只寫一張三○五萬元借據等語（詳九十
    二年十月廿四筆錄，附於原審卷一四六頁），足見證人余江
    季美於九十一年十二月十日，匯入被告帳戶二四○萬元，原
    係陳宗正為告訴人乙○○調借，以支應系爭房地價額資金。
    參以被告於偵查中供稱：（何人出面向余江季美借錢，你當
    時有無在場？）陳宗正先跟余江季美說要借錢，陳宗正告訴
    我後，我才去大林載丙○○，到鴻達事務所簽本票；（為什
    麼需要跟余江季美借這筆錢？）陳宗正因貸款還沒下來，劉
    水寶說他急著要用錢，所以才由丙○○簽那張三○五萬元本
    票交給余江季美；（向余江季美借二四○萬元，是否確實要
    還給劉水寶？）好像是等語（詳發查卷一一八頁）。足證被
    告知悉陳宗正，係為償還劉水寶先前墊款，始向余江季美借
    款，而丙○○經被告載送至鴻達事務所後，所簽發本票係要
    交給余江季美作為借款擔保，證人余江季美出借二四○萬元
    ，並非陳宗正與余江季美間私人借貸關係。
  (四)又證人余江季美於九十一年十二月十日，將二四○萬元匯入
    被告設於建華商業銀行嘉義分行帳號：00000000000000號帳
    戶後，被告旋於同日，將其中二○○萬元，匯入其設於臺北
    雙連郵局帳號：00000000000000號帳戶，再提領二○○萬元
    現金，存入不知情「甲○○○」設於台南縣「新營民治路郵
    局」帳號：00000000000000號帳戶，返還其前與甲○○○間
    私人借款，另四○萬元則提領現金，交付陳宗正，均未返還
    劉水寶等情，業據被告供承不諱，並經本院向建華銀行嘉義
    分行，調取被告在建華銀行帳戶交易明細表及提款條匯款單
    （詳本院上訴卷四二、四七頁），其中證人余江季美，於九
    十一年十二月十日，匯二四○萬元，至被告在建華銀行帳戶
    ，同日被告以轉帳方式轉匯二○○萬元，至被告設於台北雙
    連郵局帳戶（586915帳號）及於同日提領四○萬元。而依被
    告於另案偵查中供稱：甲○○○係與其配合的金主，但在本
    件丙○○標案中，甲○○○並未擔任金主等語（詳九十三年
    四月廿八日筆錄，附於原審卷一五三頁）。證人甲○○○於
    偵查時亦稱：被告於九十一年十二月十日匯給伊二○○萬元
    ，係伊於九十一年七月四日，借給被告私人借貸等語（詳發
    查卷一二三頁）；證人甲○○○於本院亦證稱：（被告詰問
    甲○○○：妳是否知道這些款項，都是我借來代墊的？妳不
    知道我在鴻達事務所上班嗎？）我是信任妳，借款給妳，妳
    做什麼我都不知道，事情發生我也不知道；我不知道妳在什
    麼地方上班，我一切都是信任妳等語（詳本院卷八二頁）。
    由此觀之，顯見被告與甲○○○間債務關係，與系爭房地資
    金無涉。依此，被告明知余江季美所出借二四○萬元，係為
    償還劉水寶先前墊付系爭房地價金，被告猶將之挪用，返還
    其與甲○○○間私人借款，另四○萬元則交陳宗正使用，均
    未返還劉水寶，而侵占入己，則被告與陳宗正有不法所有之
    意圖至明。被告嗣後改稱，余江季美出借二四○萬元，係陳
    宗正與余江季美間私人借款，其係受陳宗正指示，始將其中
    二○○萬元，匯給甲○○○以返還另案墊款，另四○萬元提
    領出來交陳宗正使用，其不知為何告訴人丙○○所簽三○五
    萬元本票，會由余江季美收執云云，依上所述，顯為飾卸之
    詞，不足採信。此外，有被告設於建華銀行嘉義分行帳號：
    00000000000000號帳戶往來明細查詢一覽表、被告開立於臺
    北雙連郵局帳號：00000000000000號帳戶歷史交易清單、彰
    化銀行存款存摺帳戶資料查詢明細表在卷足憑（詳發查卷一
    ○九至一一三頁、原審卷七二至七七頁、本院卷四二至六三
    頁）。本件被告業務侵占犯行，事證明確，堪以認定。
二、論罪部分：
    按刑法上背信罪與侵占罪，同屬破壞信賴關係侵害財產犯罪
    類型，而刑法第三四二條背信罪，乃一般性違背任務犯罪，
    刑法第三三六條第二項業務侵占罪，則為特殊背信行為，侵
    占罪概念，隱含在背信罪觀念內（最高法院四十二年台上字
    第四○二號判例、五十一年台上字第五八號判例、八十七年
    度台非字第四○七號判決參照）。是如構成刑法第三三六條
    第二項業務侵占罪，即無庸再論以刑法第三四二條背信罪。
    查本件被告係鴻達聯合代書事務所員工，從事投標法拍屋，
    為客戶調借資金及代辦銀行貸款等業務，竟將為客戶即本件
    告訴人調借資金其業務上所持有之物，挪作私用，侵占入己
    。核被告所為，係犯刑法第三三六條第二項業務侵占罪。公
    訴人認被告此部分所為，係犯刑法第三四二條第一項背信罪
    ，起訴法條，尚有未洽。然起訴基本社會事實同一，爰依法
    變更檢察官起訴法條。而被告與陳宗正就上開犯行，有犯意
    聯絡及行為分擔，均為共同正犯。
三、原判決以被告業務侵占犯行，罪證明確，因予適用刑法第二
    十八條、第三三六條第二項，罰金罰鍰提高標準條例第一條
    前段規定，併審酌被告犯罪動機、目的、手段、侵占款項金
　  額甚鉅，造成告訴人所受損害非輕，犯後又否認犯行，尚未
    與告訴人達成和解等一切情狀，量處有期徒刑一年，以資懲
    儆，核無不合。
貳、不另為無罪諭知（即二七九萬七六○○元貸款挪用部分）：
一、公訴意旨另以：九十二年一月八日銀行貸款二七九萬七千六
    百元核撥後，被告與陳宗正，共同基於意圖為自己不法利益
    之犯意聯絡，違背與告訴人乙○○約定，由被告將其中二○○萬元，轉匯劉映雪在臺灣土地銀行嘉興分行所設帳號0000
    00000000號帳戶，用以清償被告與劉映雪間私人借貸款項，
    另五七萬六六八二元，則匯入被告設於臺北雙連郵局帳戶，
    其餘廿二萬元，則以現金全數提領，侵占入己，均未將前開
    貸款金額，返還余江季美，致生損害於告訴人乙○○利益。
    嗣於九十二年七月間，余江季美持告訴人丙○○所簽三○五
    萬元本票，向台灣嘉義地方法院，聲請裁定，並查封系爭房
    地，而認被告此部分所為，係犯刑法第三四二條第一項背信
    罪嫌云云。
二、然查，被告與陳宗正，因係以三四五萬元價格，轉售系爭房
    地，予告訴人乙○○，故對告訴人乙○○本享有價金債權，
    又因告訴人乙○○於簽約時及簽約後，因告訴人乙○○於簽
    約時及簽約後，分別交付四○萬元及五萬元價金給被告，故
    迄銀行放款時，被告與陳宗正，仍對告訴人乙○○享有三○○萬元債權。因此被告經告訴人同意，將銀行所貸放二七九
    萬七六○○元款項，匯入自己戶頭，該筆貸款金額，被告及
    陳宗正自有權使用。故被告嗣轉匯二○○萬元及交現金四萬
    元予劉映雪，以清償其為返還劉水寶，而向劉映雪所借二○
    三萬元，剩餘款項支付其他金主利息及過戶費用等行為，即
    非基於為自己或第三人不法利益或所有之意圖，自難律以刑
    法第三四二條第一項背信罪名。
三、惟因此部分（即將二七九萬七六○○元貸款挪作他用部分）
    ，與前開有罪判決部分，有裁判上一罪關係，就此部分，爰
    不另為無罪諭知，併此敘明。
參、本院經核，原判決認事用法，均無違誤，量刑亦稱妥適。被
    告上訴意旨，以原審判決變更法條，且推定被告犯罪事實，
    又對被告有利陳述及舉證，均未調查，且未予被告宣告緩刑
    ，均有未洽，而指摘原判決不當云云。惟本件被告侵占被害
    人金額不小，且犯後飾詞否認犯行，並將所有責任推由係同
    案共犯陳宗正所指示，迄今又未與被害人和解，於本院上訴
    審時，經本院傳訊被害人甲○○○到庭，仍指其係信賴被告
    ，然卻為被告所陷害等語（詳本院上訴卷八二至八三頁）。
    則原判決審酌被告犯罪動機、目的、手段、侵占款項金額甚
    鉅，造成被害人所受損害匪輕，犯後又否認犯行，且尚未與
    告訴人達成和解等一切情狀，量處有期徒刑一年。本院認原
    審所為量刑，符合罪刑相當原則，應屬適當。又被告犯後不
    僅否認犯行，且推稱本件犯行，係受共犯陳正宗指示所為，
    伊完全不知情。顯見被告犯後毫無悔意，則被告所宣告之刑
    ，難認有暫不執行為當情事，原判決未予被告緩刑諭知，洵
    屬正當。依上所述，上訴意旨，所為指摘，均無理由，應予
    駁回。
據上論斷，應依刑事訴訟法第368條，判決如主文。
本案經檢察官楊治宇到庭執行職務。
中　　華　　民　　國　　94　　年　　6 　　月　 　9　　日
                  刑事第六庭    審判長法　官  蔡崇義
                                      法　官  吳永宋
                                      法　官  董武全
以上正本證明與原本無異。
不得上訴。
　　　　　　　　　　　　　　　　　　　書記官  許美惠
中　　華　　民　　國　　94　　年　　6 　　月　　15　　日
附錄法條：
刑法第336條：
對於公務上或因公益所持有之物，犯前條第一項之罪者，處一年
以上七年以下有期徒刑，得併科五千元以下罰金。
對於業務上所持有之物，犯前條第一項之罪者，處六月以上五年
以下有期徒刑，得併科三千元以下罰金。
前二項之未遂犯罰之。
